【裁判字號】    99,監宣,99
【裁判日期】    990729
【裁判案由】    監護宣告
【裁判全文】
臺灣桃園地方法院民事裁定              99年度監宣字第99號
聲  請  人  丙○○
相  對  人  乙○○
上列聲請人對於相對人聲請監護宣告事件，本院裁定如下：
    主  文
宣告乙○○（男，民國○○年○ 月○○日生，身分證統一編號：Ｚ000
000000號）為受監護宣告人。
選定丙○○（女，身分證統一編號：Ｚ000000000號）為受監護宣
告人乙○○之監護人。
指定甲○○（男，身分證統一編號：Ｚ000000000號）為會同開具
財產清冊之人。
聲請程序費用由受監護宣告人乙○○負擔。
    理  由
一、按對於因精神障礙或其他心智缺陷，致不能為意思表示或受
    意思表示，或不能辨識其意思表示之效果者，法院得因本人
    、配偶、四親等內之親屬、最近一年有同居事實之其他親屬
    、檢察官、主管機關或社會福利機構之聲請，為監護之宣告
    。受監護宣告之人應置監護人；法院為監護之宣告時，應依
    職權就配偶、四親等內之親屬、最近一年有同居事實之其他
    親屬、主管機關、社會福利機構或其他適當之人選定一人或
    數人為監護人，並同時指定會同開具財產清冊之人。法院為
    前項選定及指定前，得命主管機關或社會福利機構進行訪視
    ，提出調查報告及建議。監護之聲請人或利害關係人亦得提
    出相關資料或證據，供法院斟酌。法院選定監護人時，應依
    受監護宣告之人之最佳利益，優先考量受監護宣告之人之意
    見，審酌一切情狀，並注意下列事項：（一）受監護宣告之
    人之身心狀態與生活及財產狀況。（二）受監護宣告之人與
    其配偶、子女或其他共同生活之人間之情感狀況。（三）監
    護人之職業、經歷、意見及其與受監護宣告之人之利害關係
    。（四）法人為監護人時，其事業之種類與內容，法人及其
    代表人與受監護宣告之人之利害關係，民法第14條第1 項、
    第1110條、第1111條、第1111條之1 分別定有明文。又「法
    院應於鑑定人前訊問應受監護宣告之人。但有礙難訊問之情
    形或恐有害其健康者，不在此限。」、「監護之宣告，非就
    應受監護宣告之人之精神或心智狀況訊問鑑定人後，不得為
    之。」，民事訴訟法第602 條第1 項、第603 條亦分別定有
    明文。
二、本件聲請意旨略以：聲請人為相對人乙○○之母親，相對人
    於民國88年6 月15日起智能障礙，心智嚴重缺陷，致不能為
    意思表示或受意思表示，並經延醫診治仍不見起色，為此依
    民法第14條第1 項、民事訴訟法第597 條第1 項規定，聲請
    鈞院准予對相對人為監護宣告。並依民法第1111條規定指定
    聲請人丙○○為相對人之監護人暨指定甲○○為會同開具財
    產清冊之人等語。
三、經查，聲請人主張之事實業經其提出戶籍謄本、診斷證明書
    等為證，核屬相符。且經本院依職權前往行政院衛生署桃園
    療養院（下稱桃園療養院）勘驗相對人之精神狀況，並於鑑
    定人陳炯旭醫師前訊問相對人，相對人對於本院詢問無法針
    對問題回答；另訊據鑑定人陳炯旭醫師稱以：相對人為重度
    以上智能不足，從82年9 月17日起在本院就診，目前雖有言
    詞表達，但無法了解其意，其他詳鑑定報告等語（均詳如本
    院99年6 月8 日訊問筆錄）。再參以桃園療養院就相對人進
    行精神鑑定之結果亦認為：王員為足月自然產，剛出生時並
    無顯著異常，大約一歲七個月大會走路，一歲多會叫爸爸媽
    媽，但是直到三歲多語言發展仍遲緩，家人將其帶至台大醫
    院就診，被告知為智能不足。幼稚園讀不到一個月，小學時
    就讀啟智班，82年9 月被帶至本院初診進行評估與治療。當
    時大小便等個人生活自理需他人幫忙，穿衣服也需人幫忙，
    可以自己用筷子吃飯，無法理解及回應他人的話，注意力不
    集中，不會寫自己的名字，不會簡單之算術，當時診斷為智
    能不足合併過動症。之後也陸續幾次本院就診評估其智能狀
    態，分別於85年12月為極度智能不足，88年6 月為重度以上
    智能不足，94年12月為極重度智能不足。95年1 月開始，王
    員出現睡眠失調，後續持續規則門診追蹤則顯示情形類似，
    並出現混亂行為；96年1 月開始會有罵髒話、自言自語之情
    形產生；96年10月出現情緒高昂、重複說「有鬼」甚至無故
    打人之情形，診斷為未明示之精神病，並開始給予抗精神病
    藥物治療，持續於本院追蹤治療至今。在這段期間內，王員
    完成了學業，學歷為啟智學校高中畢業。但是畢業後無法協
    助做加工，也未曾正式工作。到了20歲左右，家人將其送至
    教養院至今。王員持有智能障礙、重度之殘障手冊。精神狀
    態：意識清醒，外觀尚整齊，注意力無法集中，態度被動配
    合，情緒尚稱平穩。重複說出一些幾個字的詞，無法瞭解其
    欲表達的意思，亦無法針對問題而回答。思考形式顯得無邏
    輯性可言，內容則無法理解。無法評估目前是否有幻覺經驗
    。一般判斷力、方向感．．等，皆無法配合評估而回答。日
    常生活狀況：日常生活自理情形，大小便雖自10歲時可以控
    制，但是僅限於熟悉的環境，若到了陌生的環境，王員常有
    隨地大小便之情形。刷牙、洗臉等生活自理需人幫忙。可以
    自行用筷子吃飯，會看電視，但無固定偏好之頻道，而且無
    法直接切換到喜歡的頻道。經濟活動能力：到了商店看到喜
    歡的東西，直接自行拿取，無法等待交易或是進行買賣。社
    會性活動：無主動性之社會性活動。王員應為未明示之精神
    病、併重度以上智能不足之個案。目前生活自理大部分需人
    協助，經濟活動能力與社會活動能力皆有所缺失。可謂因精
    神障礙或其他心智缺陷，致其為意思表示、受意思表示或辨
    識意思表示效果能力達不能之程度，未來回復之可能性小等
    語，復有桃園療養院函附之精神鑑定報告書1 份存卷足憑。
    是依上揭鑑定結果，乙○○因有前開症狀，致已達不能為意
    思表示或受意思表示，或不能辨識其意思表示之效果之程度
    ，應可認定。本院爰依法宣告乙○○為受監護宣告之人。
四、次查，本件經本院依職權囑託桃園縣政府對聲請人進行訪視
    結果略以：相對人目前由案家委託居住於祥裕教養院，生活
    適應良好，案家為一般家庭，案父母各自有工作，收入雖不
    豐碩，但皆能自給自足，目前案二弟及案三弟也列為工作人
    口，案家工作所得提升，案家人對於案主十分照顧，相對人
    每次於節慶返家，案家人會帶案主至郊外走走，甚至連案妹
    ，也都願意協助案主盥洗、餵食等工作。相對人平日皆由機
    構照顧，但聲請人幾乎每一星期，就會至機構關心案主，另
    每月還需自付機構約5 千元之費用，逢年節假日，還會帶案
    主返家，提供親情支持與溫暖，案全家皆能協助案主盥洗、
    用餐等，對於機構照顧情況，也能同意機構照顧作法，以避
    免相對人有嚴重受傷情況。聲請人與相對人之依附關係佳，
    亦也是相對人返家之主要照顧者及負擔機構費用者。意願擔
    任相對人之監護人，而其他親屬亦無意見。案二弟即甲○○
    願意擔任開具財產清冊之人，案家人也皆同意由案二弟擔任
    開具財產清冊之人，案父無意見，未參與案家事務，案三弟
    贊成由甲○○擔任之，聲請人表示由案二弟擔任開具財產清
    冊之人無不適當之處。建議聲請人擔任相對人之監護人；甲○○擔任開具財產清冊之人等語，有桃園縣政府99年5 月13
    日府社助字第0990179993號函暨監護宣告訪視報告1 份附卷
    可參。本院審酌聲請人丙○○為相對人之母親，實際負責照
    顧相對人，是由聲請人丙○○擔任相對人之監護人於處理財
    務問題時，自較有利於相對人，本院爰依上揭法條規定，選
    定聲請人丙○○擔任乙○○之監護人。又經本院選定之監護
    人即聲請人丙○○，自應依民法第1112條規定，負責護養療
    治受監護宣告人乙○○之身體及妥善為財產管理之職務，一
    併敘明。另就指定會同開具財產清冊之人部分，本院參酌甲○○另為受監護宣告人乙○○之弟弟乙節，有聲請人所提之
    戶籍謄本在卷可考，是本院認由其擔任會同開具財產清冊之
    人，亦無不當，本院爰依上揭法條規定，指定甲○○擔任會
    同開具財產清冊之人。又依民法第1113條準用同法第1099條
    之規定，於監護開始時，監護人對於受監護宣告人乙○○之
    財產，應會同甲○○，於2 個月內開具財產清冊並陳報法院
    ，併此敘明。
五、依民事訴訟法第608 條第1 項，裁定如主文。
中    華    民    國    99    年    7     月    29    日
                  家事法庭法  官  張益銘
以上正本證明與原本無異。
本裁定第1項不得抗告。
如對於本裁定第2 、3 項抗告，應於裁定送達後10日內向本院提
出抗告狀，並應繳納抗告費新台幣1,000 元。
中    華    民    國    99    年    7     月    29    日
                          書記官  許白梅

司法院資訊處製作；財團法人民間司法改革基金會備份。
